---
title: "Semana 2 — Estructuras de datos y control de flujo en R"
subtitle: "Data frames, listas, bucles y condicionales con datos de aves acuáticas del Caribe"
date: "2026-04-15"
author: "Curso 20953 · Análisis de Datos Biológicos bajo R"
toc: true
toc-depth: 3
code-fold: false
code-tools: true
---

:::{.callout-tip  icon="false" appearance="simple"}
**Unidad 1:** Introducción a la Ciencia de Datos en Biología · **Estrategia:** Clase magistral + Aprendizaje activo · **Duración estimada:** 90 minutos
:::

## Resultado de aprendizaje

Al finalizar esta sesión, el estudiante será capaz de:

1. Construir matrices y data frames combinando vectores de distintos tipos
2. Indexar, filtrar y modificar data frames con datos biológicos reales
3. Organizar información heterogénea en listas jerárquicas
4. Aplicar condicionales (`if/else`, `ifelse()`) para clasificar observaciones biológicas
5. Escribir bucles `for` y `while` para automatizar operaciones sobre estructuras de datos

---

## 0. Configuración inicial

```{r}
#| label: configuracion
# Esta sesión usa exclusivamente R base — sin paquetes externos.
# Verificamos la versión de R — necesitamos 4.1+ para el pipe nativo |>
R.version.string

# Fijamos semilla para reproducibilidad en cualquier operación aleatoria
set.seed(20953)
```

---

## 1. Repaso rápido — Vectores

La semana pasada construimos vectores simples. Hoy los usaremos como materia prima para estructuras de datos más complejas.

```{r}
#| label: vectores-repaso
# Especies de aves acuáticas registradas en la Ciénaga de Mallorquín
# (registros GBIF Colombia, filtro por localidad)
especies <- c("Pelecanus occidentalis", "Egretta thula",
              "Ardea alba", "Fregata magnificens", "Nycticorax nycticorax")

n_individuos  <- c(47L, 312L, 89L, 23L, 156L)
confirmado    <- c(TRUE, TRUE, FALSE, TRUE, FALSE)

gremio_trofico <- factor(
  c("piscivoro", "piscivoro", "piscivoro", "cleptoparasito", "piscivoro"),
  levels = c("piscivoro", "cleptoparasito", "insectivoro")
)

# Cada vector tiene un solo tipo de dato
class(especies)        # character
class(n_individuos)    # integer
class(confirmado)      # logical
class(gremio_trofico)  # factor
```

> **Pregunta para el grupo:** ¿Qué problema tendríamos si quisiéramos exportar estos datos a una tabla de Excel o compartirlos con un colega? ¿Cómo los organizarían?

---

## 2. Matrices

Una matriz es un arreglo rectangular de elementos del **mismo tipo**, organizado en filas y columnas.

```{r}
#| label: matrices
# Conteos de aves por zona y temporada en la Ciénaga de Mallorquín
# Zonas: sur, centro, norte — Temporadas: seca, lluviosa
conteos_matriz <- matrix(
  data  = c(47, 89, 156,    # temporada seca: sur, centro, norte
            62, 134, 201),  # temporada lluviosa: sur, centro, norte
  nrow  = 2,
  ncol  = 3,
  byrow = TRUE              # llenamos fila por fila (por temporada)
)

rownames(conteos_matriz) <- c("seca", "lluviosa")
colnames(conteos_matriz) <- c("zona_sur", "zona_centro", "zona_norte")

conteos_matriz
```

```{r}
#| label: indexacion-matrices
# Indexación en matrices: [fila, columna]
conteos_matriz[1, ]                           # temporada seca completa
conteos_matriz[, 3]                           # zona norte completa
conteos_matriz["lluviosa", "zona_centro"]     # celda específica por nombre

# Operaciones sobre matrices — también son vectorizadas
rowSums(conteos_matriz)    # total de aves por temporada
colSums(conteos_matriz)    # total de aves por zona
```

> **¿En qué zona y temporada se registraron más aves?** ¿Qué factor biológico podría explicar esa diferencia?

::: {.callout-warning}
## Limitación de las matrices: solo un tipo de dato

Si mezclamos tipos, R fuerza coerción:

```{r}
#| label: coercion-matriz
matriz_mixta <- matrix(c(1, 2, "tres", 4), nrow = 2)
class(matriz_mixta[1, 1])  # "character" — el número fue convertido a texto
```

Esto es problemático en datos biológicos reales que mezclan nombres de especie (character) con conteos (integer) y coordenadas (numeric). **La solución: data frames.**
:::

---

## 3. Data frames — la estructura central del análisis biológico

Un data frame es una tabla con filas (observaciones) y columnas (variables). Cada columna es un vector, pero columnas distintas pueden ser de tipos distintos.

### 3.1 Creación

```{r}
#| label: data-frame-creacion
# Dataset: aves acuáticas — Ciénaga de Mallorquín, Atlántico
aves_df <- data.frame(
  especie      = c("Pelecanus occidentalis", "Egretta thula",
                   "Ardea alba", "Fregata magnificens", "Nycticorax nycticorax"),
  n_individuos = c(47L, 312L, 89L, 23L, 156L),
  zona         = factor(c("norte", "centro", "norte", "norte", "sur"),
                        levels = c("sur", "centro", "norte")),
  confirmado   = c(TRUE, TRUE, FALSE, TRUE, FALSE),
  long_culmen  = c(28.4, 7.2, 12.1, 19.8, 6.3),   # longitud del pico en cm
  peso_g       = c(3100, 410, 850, 1450, 800),      # peso promedio en gramos
  stringsAsFactors = FALSE
)
```

### 3.2 Exploración

```{r}
#| label: data-frame-exploracion
nrow(aves_df)    # número de filas
ncol(aves_df)    # número de columnas
dim(aves_df)     # dimensiones
```

```{r}
#| label: str-aves
# str() es el primer comando a ejecutar sobre cualquier dataset
str(aves_df)
```

```{r}
#| label: summary-aves
summary(aves_df)
```

```{r}
#| label: head-tail
head(aves_df, 3)   # primeras 3 filas
tail(aves_df, 2)   # últimas 2 filas
```

### 3.3 Indexación

```{r}
#| label: indexacion-df
# Por posición: [fila, columna]
aves_df[1, ]         # primera fila completa
aves_df[, 2]         # segunda columna como vector
aves_df[3, 5]        # fila 3, columna 5

# Por nombre — dos formas equivalentes:
aves_df$especie              # operador $ — la más legible
aves_df[["n_individuos"]]    # doble corchete

# Selección de múltiples columnas
aves_df[, c("especie", "n_individuos", "zona")]
```

```{r}
#| label: filtrado-df
# Filtrado por condición
aves_df[aves_df$n_individuos > 100, ]
```

```{r}
#| label: filtrado-multiple
# Condición múltiple: & (Y), | (O)
aves_df[aves_df$n_individuos > 50 & aves_df$confirmado == TRUE, ]
```

> **¿Cómo seleccionarían las aves que pesan más de 1 kg y están en zona norte?** Escríbanlo antes de ver la solución.

::: {.callout-tip collapse="true"}
## Solución

```{r}
#| label: filtro-solucion
aves_df[aves_df$peso_g > 1000 & aves_df$zona == "norte", ]
```
:::

### 3.4 Modificación

```{r}
#| label: modificacion-df
# Agregar una nueva columna
aves_df$indice_pico <- aves_df$long_culmen / (aves_df$peso_g / 1000)

# Modificar un valor concreto
aves_df$confirmado[aves_df$especie == "Ardea alba"] <- TRUE

# Agregar una fila con rbind()
nuevo_registro <- data.frame(
  especie      = "Egretta caerulea",
  n_individuos = 78L,
  zona         = factor("sur", levels = c("sur", "centro", "norte")),
  confirmado   = TRUE,
  long_culmen  = 6.1,
  peso_g       = 350,
  indice_pico  = 6.1 / (350 / 1000)
)
aves_df <- rbind(aves_df, nuevo_registro)
tail(aves_df, 2)
```

### 3.5 Datos faltantes (NA)

En biología los datos faltantes son la regla, no la excepción.

```{r}
#| label: datos-faltantes
monitoreo_df <- data.frame(
  sitio           = c("Mallorquín", "Totumo", "Luriza", "Palomino", "Salamanca"),
  riqueza_aves    = c(34L, NA, 28L, 45L, NA),
  cobertura_veg   = c(0.72, 0.45, NA, 0.89, 0.61),
  distancia_rio_m = c(150, 2300, 800, 50, 420)
)

# Detectar NAs
colSums(is.na(monitoreo_df))   # NAs por columna

# Las funciones estadísticas requieren na.rm = TRUE
mean(monitoreo_df$riqueza_aves, na.rm = TRUE)

# Filas completas (sin ningún NA)
monitoreo_df[complete.cases(monitoreo_df), ]
```

> **¿Por qué es peligroso ignorar los NAs sin investigar su origen?** *(Pista: ¿podría haber un patrón en qué datos faltan?)*

---

## 4. Listas — estructuras flexibles y jerárquicas

Una lista puede contener objetos de **cualquier tipo y tamaño**. Es la estructura más flexible de R.

### 4.1 Creación

```{r}
#| label: lista-creacion
# Expediente completo de un sitio de monitoreo de manglar
sitio_mallorquin <- list(
  nombre           = "Ciénaga de Mallorquín",
  departamento     = "Atlántico",
  coordenadas      = c(lat = 11.044, lon = -74.869),  # WGS84
  area_ha          = 1027,
  tipo_ecosistema  = factor("manglar", levels = c("manglar", "bosque_seco", "humedal")),
  especies_manglar = c("Rhizophora mangle", "Avicennia germinans", "Laguncularia racemosa"),
  conteos_aves     = aves_df,     # ¡data frame dentro de una lista!
  fecha_ultimo_monitoreo = as.Date("2025-11-20"),
  tiene_veda       = TRUE
)

length(sitio_mallorquin)   # 9 componentes
names(sitio_mallorquin)    # nombres de cada componente
```

### 4.2 Indexación

```{r}
#| label: lista-indexacion
# Tres formas equivalentes de acceder a un componente:
sitio_mallorquin[[1]]            # por posición
sitio_mallorquin[["area_ha"]]    # por nombre con [[]]
sitio_mallorquin$nombre          # por nombre con $

# Acceso anidado: lista → data frame → columna
sitio_mallorquin$conteos_aves$especie
```

```{r}
#| label: lista-vs-simple
# Diferencia importante entre [] y [[]]
class(sitio_mallorquin[1])    # "list" — devuelve una lista de un elemento
class(sitio_mallorquin[[1]])  # "character" — devuelve el contenido directamente
```

### 4.3 Lista de sitios

```{r}
#| label: lista-de-listas
sitio_totumo <- list(
  nombre          = "Laguna del Totumo",
  departamento    = "Atlántico",
  coordenadas     = c(lat = 10.784, lon = -75.082),
  area_ha         = 160,
  tipo_ecosistema = factor("humedal", levels = c("manglar", "bosque_seco", "humedal")),
  tiene_veda      = FALSE
)

# Lista que agrupa los sitios del programa de monitoreo
sitios_atlantico <- list(mallorquin = sitio_mallorquin,
                         totumo     = sitio_totumo)

sitios_atlantico$totumo$area_ha
sitios_atlantico[["mallorquin"]]$tipo_ecosistema
```

> **¿Cuándo usarían un data frame y cuándo una lista?** Piensen en un proyecto de campo real: ¿qué información va a la tabla y qué sería difícil de meter en una tabla?

---

## 5. Condicionales

### 5.1 `if / else`

```{r}
#| label: if-else
n_individuos_garceta <- 312   # Egretta thula en el último conteo

if (n_individuos_garceta > 200) {
  cat("Población abundante: se recomienda estimación por transectos.\n")
} else if (n_individuos_garceta > 50) {
  cat("Población media: conteo directo es viable.\n")
} else {
  cat("Población baja: se activa protocolo de vigilancia.\n")
}
```

### 5.2 `ifelse()` — versión vectorizada

```{r}
#| label: ifelse-vectorizado
# Clasifica cada especie según su abundancia
estado_poblacion <- ifelse(aves_df$n_individuos > 100, "abundante", "escaso")
names(estado_poblacion) <- aves_df$especie
estado_poblacion
```

::: {.callout-warning}
## Error frecuente: `if()` con un vector

`if()` solo acepta **una sola** condición (`TRUE` o `FALSE`). Si le pasamos un vector, R produce el error *"the condition has length > 1"*. Para vectores, usamos `ifelse()`.
:::

### 5.3 `switch()` — alternativa a múltiples if/else

```{r}
#| label: switch
clasificar_ecosistema <- function(tipo) {
  switch(tipo,
    "manglar"     = "Ecosistema costero salino — alta prioridad de conservación",
    "bosque_seco" = "Ecosistema continental — amenazado en el Caribe colombiano",
    "humedal"     = "Ecosistema acuático continental — Convenio Ramsar",
    "Tipo de ecosistema no reconocido"   # caso por defecto
  )
}

clasificar_ecosistema("manglar")
clasificar_ecosistema("coral")   # activará el caso por defecto
```

---

## 6. Bucles

### 6.1 `for` — iterar sobre un conjunto conocido

```{r}
#| label: bucle-for
# Índice morfométrico por especie (peso/culmen²)
cat("=== ÍNDICE MORFOMÉTRICO POR ESPECIE ===\n")
for (i in 1:nrow(aves_df)) {
  imc <- aves_df$peso_g[i] / (aves_df$long_culmen[i]^2)
  cat(sprintf("%-30s: %.2f\n", aves_df$especie[i], imc))
}
```

```{r}
#| label: bucle-for-acumulador
# Pre-alocar el vector antes del bucle — mejor práctica de rendimiento
n_letras <- vector("integer", length = nrow(aves_df))
for (i in seq_along(aves_df$especie)) {
  n_letras[i] <- nchar(aves_df$especie[i])
}
names(n_letras) <- aves_df$especie
n_letras
```

### 6.2 `while` — iterar mientras una condición sea verdadera

```{r}
#| label: bucle-while
# ¿Cuántos muestreos para acumular 500 aves?
set.seed(20953)
total_aves  <- 0L
n_muestreos <- 0L

while (total_aves < 500L) {
  conteo_sesion <- sample(30:80, size = 1)
  total_aves    <- total_aves + conteo_sesion
  n_muestreos   <- n_muestreos + 1L
}
cat(sprintf("Se necesitaron %d muestreos para acumular %d individuos.\n",
            n_muestreos, total_aves))
```

### 6.3 `next` y `break` — control dentro del bucle

```{r}
#| label: next-break
# next: saltar registros sin confirmar
cat("=== REGISTROS CONFIRMADOS ===\n")
for (i in 1:nrow(aves_df)) {
  if (!aves_df$confirmado[i]) next
  cat(sprintf("%s — %d individuos en zona %s\n",
              aves_df$especie[i], aves_df$n_individuos[i], aves_df$zona[i]))
}
```

```{r}
#| label: break-ejemplo
# break: salir al encontrar el primer resultado
cat("\n=== PRIMERA ESPECIE SUPERABUNDANTE ===\n")
for (i in 1:nrow(aves_df)) {
  if (aves_df$n_individuos[i] > 200) {
    cat("Primera especie con > 200 individuos:", aves_df$especie[i], "\n")
    break
  }
}
```

---

## 7. Caso integrador — Sistema de alerta de poblaciones

Combinamos data frames, condicionales y bucles en un flujo de análisis completo.

```{r}
#| label: caso-integrador
cat("=== SISTEMA DE ALERTA DE POBLACIONES ===\n\n")

for (i in 1:nrow(aves_df)) {
  sp         <- aves_df$especie[i]
  n          <- aves_df$n_individuos[i]
  confirmado <- aves_df$confirmado[i]

  if (!confirmado) {
    cat(sp, "— SIN CONFIRMAR (requiere verificación)\n")
    next
  }

  if (n >= 200) {
    estado <- "VERDE   — Población estable"
  } else if (n >= 50) {
    estado <- "AMARILLO — Monitoreo frecuente"
  } else {
    estado <- "ROJO    — Alerta de conservación"
  }

  cat(sprintf("%-30s | N = %3d | %s\n", sp, n, estado))
}
```

---

## 8. Ejercicio en clase

**Tiempo:** 10 minutos · Trabajen en parejas

**Contexto:** El equipo de conservación de la Ciénaga de Mallorquín necesita un reporte automatizado de las aves de zona norte.

**a)** Crea un data frame `aves_norte` con solo las aves de zona norte. ¿Cuántas especies hay? ¿Cuántos individuos en total?

**b)** Con un bucle `for`, imprime por especie:
`"La [especie] tiene un pico de [X] cm, clasificado como [largo/corto]"`
*(Criterio: largo si `long_culmen > 15`, corto si no)*

**c)** Crea una lista `reporte_norte` con tres componentes: `datos`, `n_spp`, `total_n`. Verifica con `str()`.

::: {.callout-tip collapse="true"}
## Pistas

```r
# a) Filtrar zona norte
aves_norte <- aves_df[aves_df$zona == "norte", ]

# b) Bucle con condicional
for (i in 1:nrow(aves_norte)) {
  clase_pico <- ifelse(aves_norte$long_culmen[i] > 15, "largo", "corto")
  cat(sprintf("La %s tiene un pico de %.1f cm, clasificado como %s\n",
              aves_norte$especie[i], aves_norte$long_culmen[i], clase_pico))
}

# c) Lista de resultados
reporte_norte <- list(
  datos   = aves_norte,
  n_spp   = nrow(aves_norte),
  total_n = sum(aves_norte$n_individuos)
)
str(reporte_norte)
```
:::

---

## Cierre de sesión

```{r}
#| label: resumen-estructuras
cat("=== RESUMEN: ESTRUCTURAS DE DATOS EN R ===\n")
cat("Vector    : 1 dimensión, 1 tipo de dato\n")
cat("Matriz    : 2 dimensiones, 1 tipo de dato\n")
cat("Data frame: 2 dimensiones, columnas de distinto tipo\n")
cat("Lista     : sin restricción de tipo ni dimensión\n")
```

```{r}
#| label: session-info
sessionInfo()
```

---

::: {.callout-note}
## Para la próxima clase (Semana 3)

- **Tema:** Control de versiones con Git y GitHub. Investigación reproducible con Quarto.
- **Preparación:** Crea una cuenta en [github.com](https://github.com) si aún no tienes una.
- **Evaluación:** Taller de Git y Quarto — entrega en repositorio de GitHub con documento `.qmd`.
:::
