---
title: "Semana 1 — Introducción a la Ciencia de Datos en R"
subtitle: "Sintaxis básica, tipos de datos y vectores con datos climatológicos del Atlántico"
date: "2026-04-08"
author: "Curso 20953 · Análisis de Datos Biológicos bajo R"
toc: true
toc-depth: 3
code-fold: false
code-tools: true
---

:::{.callout-tip  icon="false" appearance="simple"}
**Unidad 1:** Introducción a la Ciencia de Datos en Biología · **Estrategia:** Clase magistral + Live coding · **Duración estimada:** 90 minutos
:::

## Resultado de aprendizaje

Al finalizar esta sesión, el estudiante será capaz de:

1. Verificar su instalación de R y RStudio
2. Crear y manipular los cinco tipos de datos fundamentales de R
3. Construir vectores con datos climáticos reales e indexarlos por posición y nombre
4. Usar operaciones vectorizadas para responder preguntas ambientales
5. Producir gráficas básicas de exploración con R base

---

## 0. Configuración inicial

Esta semana trabajamos exclusivamente con **R base** — sin paquetes externos — para construir una base sólida antes de incorporar el ecosistema Tidyverse.

```{r}
#| label: configuracion
# Verificamos la versión de R — necesitamos 4.1 o superior para el pipe nativo |>
R.version.string
```

> **¿Por qué R ≥ 4.1?** A partir de esa versión está disponible el operador pipe nativo `|>`, que usaremos a partir de la Semana 4.

---

## 1. ¿Qué es R y por qué lo usamos en biología?

R es un lenguaje de programación estadístico de **código abierto** que nació en los años 90 como implementación libre del lenguaje S (Bell Labs). Hoy es el estándar en:

- **Ecología** — comunidades, diversidad, modelado de distribución de especies
- **Bioinformática** — análisis de secuencias, expresión génica (Bioconductor)
- **Epidemiología** — vigilancia, modelos de transmisión
- **Ciencias ambientales** — cambio climático, series de tiempo, SIG

La consola de R funciona como una calculadora muy poderosa:

```{r}
#| label: operaciones-basicas
2 + 2          # suma básica
10 / 3         # división — R muestra decimales por defecto
10 %/% 3       # división entera (cociente)
10 %% 3        # módulo (residuo de la división)
2^8            # potenciación — útil para diluciones en series 2x
```

> **Pregunta para el grupo:** ¿En qué situación de laboratorio o campo usaría una potencia de 2 o un logaritmo? *(Pista: abundancias, pH, decibeles)*

---

## 2. Objetos y asignación de valores

En R casi todo es un **objeto**. Se crean con el operador `<-` (también funciona `=`, pero `<-` es la convención):

```{r}
#| label: asignacion
temperatura_media    <- 28.4   # temp. media anual en Barranquilla (°C) — IDEAM
precipitacion_anual  <- 922    # precip. media anual en Barranquilla (mm) — IDEAM
nombre_estacion      <- "Ernesto Cortissoz"  # nombre de la estación meteorológica
es_costera           <- TRUE   # la estación está en zona costera

# Imprimimos los objetos escribiendo su nombre:
temperatura_media
precipitacion_anual
nombre_estacion
es_costera
```

```{r}
#| label: listar-objetos
# Ver todos los objetos en el entorno de trabajo actual:
ls()
```

> **¿Qué diferencia hay entre los cuatro objetos?** Uno es decimal, otro entero, uno texto entre comillas, otro una palabra sin comillas. Esa diferencia define el **tipo de dato**.

---

## 3. Tipos de datos fundamentales

R tiene cinco tipos atómicos. Los más usados en biología:

### 3.1 Numeric — el más común en datos cuantitativos

```{r}
#| label: tipo-numeric
temp <- 27.6
class(temp)       # "numeric"
is.numeric(temp)  # TRUE
```

### 3.2 Integer — para conteos de individuos, parcelas, muestras

```{r}
#| label: tipo-integer
n_individuos <- 145L   # la L final le dice a R que es entero
class(n_individuos)    # "integer"
# En biología los conteos deben ser enteros: no podemos tener 2.5 aves
```

### 3.3 Character — especies, sitios, fechas como texto

```{r}
#| label: tipo-character
especie <- "Pelecanus occidentalis"  # pelícano pardo — especie icónica del Caribe
sitio   <- "Bocas de Ceniza"         # localidad en la desembocadura del río Magdalena
class(especie)  # "character"
```

### 3.4 Logical — resultado de comparaciones y filtros

```{r}
#| label: tipo-logical
llueve_hoy <- FALSE
class(llueve_hoy)

# Los lógicos son el resultado de cualquier comparación:
temperatura_media > 25    # ¿supera los 25°C?
temperatura_media == 28.4 # ¿es exactamente 28.4?
temperatura_media != 30   # ¿es distinta de 30?
```

### 3.5 Factor — variables categóricas con niveles definidos

```{r}
#| label: tipo-factor
temporada <- factor(c("seca", "lluviosa", "seca", "lluviosa"),
                    levels = c("seca", "lluviosa"))
# Los factores son cruciales para modelos estadísticos y gráficos
class(temporada)
levels(temporada)
```

::: {.callout-warning}
## Error frecuente: mezcla de tipos

Si intentamos sumar un número con texto, R genera un error:

```r
# temperatura_media + nombre_estacion
# Error: non-numeric argument to binary operator
```

Esto ocurre cuando una columna que debería ser numérica se importó como `character` (por ejemplo, si el CSV usaba coma como separador decimal en lugar de punto).
:::

---

## 4. Vectores — la estructura fundamental de R

Un vector es una **secuencia de elementos del mismo tipo**.
`c()` significa "combinar" — es la función más usada en R base.

```{r}
#| label: vectores-datos
# Temperaturas máximas mensuales en Barranquilla (°C) — IDEAM
# Orden: ene, feb, mar, abr, may, jun, jul, ago, sep, oct, nov, dic
temp_max_mensual <- c(32.1, 32.8, 33.4, 33.0, 32.5, 32.9, 33.1, 33.3, 32.7, 31.8, 31.5, 31.9)

# Precipitación mensual promedio en Barranquilla (mm) — IDEAM
precip_mensual <- c(2.1, 0.8, 1.5, 33.2, 98.4, 112.3, 96.5, 115.7, 186.3, 151.2, 62.4, 9.8)

# Nombres de los meses
meses <- c("ene", "feb", "mar", "abr", "may", "jun",
           "jul", "ago", "sep", "oct", "nov", "dic")
```

```{r}
#| label: exploracion-vectores
length(temp_max_mensual)   # 12 elementos — uno por mes
sum(precip_mensual)        # precipitación anual total (mm)
mean(temp_max_mensual)     # temperatura máxima media anual
max(precip_mensual)        # mes más lluvioso
min(precip_mensual)        # mes más seco
```

### Acceso por posición e índices

> R empieza a contar desde **1**, no desde 0 (a diferencia de Python o C).

```{r}
#| label: indexacion
temp_max_mensual[1]    # temperatura de enero
temp_max_mensual[9]    # temperatura de septiembre (inicio de lluvias)
precip_mensual[6:9]    # precipitaciones de jun a sep (meses de lluvias)
```

### Acceso por nombre

```{r}
#| label: acceso-nombre
names(precip_mensual) <- meses
precip_mensual["sep"]   # precipitación en septiembre por nombre
```

> **Pregunta:** ¿En qué meses se concentran las lluvias en el Atlántico? ¿Cómo relacionamos ese patrón con la fenología de plantas o aves?

---

## 5. Operaciones vectorizadas

Una de las mayores ventajas de R: las operaciones se aplican a **todos** los elementos simultáneamente, sin necesidad de bucles.

```{r}
#| label: vectorizacion
# Convertimos precipitación de mm a cm:
precip_cm <- precip_mensual / 10
precip_cm

# ¿Qué meses tuvieron más de 100 mm? — resultado: vector lógico
precip_mensual > 100

# Filtramos los meses lluviosos:
meses[precip_mensual > 100]

# Anomalía de temperatura respecto al promedio anual:
anomalia_temp <- temp_max_mensual - mean(temp_max_mensual)
round(anomalia_temp, 2)
```

---

## 6. Aplicación: estaciones IDEAM del Atlántico

```{r}
#| label: estaciones-ideam
set.seed(2025)  # fijamos semilla para reproducibilidad

estaciones <- c("Barranquilla Ernesto Cortissoz", "Puerto Colombia",
                "Sabanalarga", "Palmar de Varela", "Malambo")

# Temperatura media anual por estación (°C)
temp_media_estaciones <- c(27.8, 27.2, 26.9, 28.1, 28.4)
names(temp_media_estaciones) <- estaciones

# Precipitación anual total por estación (mm)
precip_total_estaciones <- c(922, 875, 1050, 980, 895)
names(precip_total_estaciones) <- estaciones

# Resumen climático:
cat("=== RESUMEN CLIMÁTICO — ESTACIONES IDEAM, ATLÁNTICO ===\n")
cat("Temperatura media más alta:", max(temp_media_estaciones), "°C —",
    names(which.max(temp_media_estaciones)), "\n")
cat("Temperatura media más baja:", min(temp_media_estaciones), "°C —",
    names(which.min(temp_media_estaciones)), "\n")
cat("Estación más lluviosa:", names(which.max(precip_total_estaciones)),
    "con", max(precip_total_estaciones), "mm/año\n")
cat("Rango de precipitación:", max(precip_total_estaciones) - min(precip_total_estaciones),
    "mm entre la más y la menos lluviosa\n")
```

> **¿Por qué Sabanalarga recibe más lluvia que las estaciones costeras?** ¿Qué factores geográficos explican esa diferencia?

---

## 7. Visualización básica con R base

R base tiene funciones gráficas simples, útiles para exploración rápida. En la **Semana 6** usaremos `ggplot2` para gráficos publicables.

### Gráfico de barras: precipitación mensual

```{r}
#| label: barplot-precipitacion
#| fig-cap: "Precipitación mensual promedio en Barranquilla (IDEAM). Los meses con más de 50 mm aparecen en azul oscuro."
#| fig-height: 5

barplot(
  precip_mensual,
  names.arg = meses,
  main = "Precipitación mensual promedio — Barranquilla (IDEAM)",
  xlab = "Mes",
  ylab = "Precipitación (mm)",
  col  = ifelse(precip_mensual > 50, "steelblue", "lightblue"),
  las  = 1   # etiquetas del eje x horizontales
)
# Línea de referencia en 50 mm:
abline(h = 50, lty = 2, col = "red")
legend("topleft",
       legend = c("Mes lluvioso (> 50 mm)", "Mes seco (≤ 50 mm)", "Umbral 50 mm"),
       fill   = c("steelblue", "lightblue", NA),
       lty    = c(NA, NA, 2),
       col    = c(NA, NA, "red"),
       border = c("black", "black", NA),
       bty    = "n", cex = 0.85)
```

### Gráfico de línea: temperatura máxima mensual

```{r}
#| label: lineplot-temperatura
#| fig-cap: "Temperatura máxima mensual en Barranquilla (IDEAM). Nótese la variación relativamente pequeña (~2°C) a lo largo del año, característica del clima tropical."
#| fig-height: 5

plot(
  1:12, temp_max_mensual,
  type = "b",
  pch  = 16,
  col  = "firebrick",
  main = "Temperatura máxima mensual — Barranquilla (IDEAM)",
  xlab = "Mes",
  ylab = "Temperatura (°C)",
  xaxt = "n",
  ylim = c(30, 35)
)
axis(1, at = 1:12, labels = meses)
abline(h = mean(temp_max_mensual), lty = 2, col = "gray50")
text(0.5, mean(temp_max_mensual) + 0.15,
     paste("Media:", round(mean(temp_max_mensual), 1), "°C"),
     cex = 0.8, col = "gray40", adj = 0)
```

---

## 8. Ejercicio en clase

**Tiempo:** 10 minutos de trabajo independiente

Usando los vectores `precip_mensual` y `temp_max_mensual`:

**a)** Calcula la precipitación total del primer semestre (meses 1–6) y del segundo (meses 7–12). ¿En cuál semestre llueve más?

**b)** Crea un vector lógico que indique qué meses tienen temperatura máxima **por encima del promedio anual**. ¿Cuántos meses cumplen esa condición?

**c)** Usando `cat()`, imprime una frase como:
`"En sep cayeron 186.3 mm — el mes más lluvioso del año."`

::: {.callout-tip collapse="true"}
## Pistas

```r
# a) Primer y segundo semestre:
sum(precip_mensual[1:6])
sum(precip_mensual[7:12])

# b) Meses sobre el promedio:
temp_max_mensual > mean(temp_max_mensual)
sum(temp_max_mensual > mean(temp_max_mensual))  # conteo de TRUEs

# c) Mes más lluvioso:
mes_max   <- meses[which.max(precip_mensual)]
valor_max <- max(precip_mensual)
cat("En", mes_max, "cayeron", valor_max, "mm — el mes más lluvioso del año.\n")
```
:::

---

## Cierre de sesión

```{r}
#| label: session-info
# Información del entorno de trabajo (reproducibilidad):
sessionInfo()
```

---

::: {.callout-note}
## Para la próxima clase (Semana 2)

- **Tema:** Estructuras de datos — Data Frames y Listas. Bucles y condicionales.
- **Preparación:** Lee el Capítulo 10 de [R Para Ciencia de Datos](https://es.r4ds.hadley.nz/10-tibble.html).
- **Evaluación:** Taller de lógica de programación (conocimiento).
:::
